ACORDAO-COMPLETO-2531677

ACÓRDÃO 1383/2022 ATA 22/2022 - PLENÁRIO

VISTOS, relatados e discutidos estes autos em que se aprecia recurso de revisão interposto contra o Acórdão 8786/2017-TCU-Primeira Câmara,
ACORDAM os Ministros do Tribunal de Contas da União, reunidos em sessão do Plenário, ante as razões expostas pelo Relator e com fundamento nos arts. 32, inciso III, e 35 da Lei 8.443/1992 c/c o art. 288 do Regimento Interno do TCU, em: 
9.1. conhecer do presente recurso e, no mérito, negar-lhe provimento;
9.2. rever, de ofício, o acórdão recorrido, para afastar a multa aplicada ao Sr. José Benedito Ferreira mediante o subitem 9.3 desse decisum, em face do seu falecimento anteriormente ao trânsito em julgado do acórdão condenatório, mantendo-se, porém, incólume o débito que lhe foi imputado;
9.3. dar ciência desta deliberação ao recorrente e demais interessados.

Recurso de revisão interposto contra decisão de irregularidade das contas, débito e multa em razão de irregularidades em convênio que tinha por objeto o apoio à realização do evento Festa do Peão de Campina do Monte Alegre/SP.

Município de Campina do Monte Alegre/SP.

3. Interessados/Responsáveis/Recorrentes:
3.1. Responsável: José Benedito Ferreira (XXX.446.508-XX).
3.2. Recorrente: José Benedito Ferreira (XXX.446.508-XX).

13.1. Ministros presentes: Ana Arraes (Presidente), Walton Alencar Rodrigues, Benjamin Zymler, Augusto Nardes (Relator), Bruno Dantas e Vital do Rêgo.
13.2. Ministros-Substitutos presentes: Marcos Bemquerer Costa e André Luís de Carvalho.

TRF-3

JOSE BENEDITO FERREIRA

AUGUSTO NARDES

Ministro Bruno Dantas.

Transcrevo a seguir, com ajustes de forma, a análise empreendida pelo auditor encarregado do exame do processo no âmbito da Secretaria de Recursos - Serur (peça 109) , a qual contou com a anuência do dirigente da unidade técnica (peça 110) :
 "INTRODUÇÃO
1.	Trata-se de recurso de revisão interposto por José Benedito Ferreira (peças 45-67) contra o Acórdão 8786/2017-TCU-Primeira Câmara, rel. Min. Bruno Dantas (peça 27) . A deliberação recorrida apresenta o seguinte teor:
ACORDAM os Ministros do Tribunal de Contas da União, reunidos em sessão da Primeira Câmara, ante as razões expostas pelo Relator, em:
9.1. considerar revel José Benedito Ferreira, para todos os efeitos, dando-se prosseguimento ao processo, nos termos do art. 12, § 3º, da Lei 8.443/1992;
9.2. com fundamento nos arts. 1º, inciso I, 16, inciso III, alíneas 'b' e 'c', e 19, da Lei 8.443/1992, julgar irregulares as contas de José Benedito Ferreira, condenando-o ao pagamento do débito discriminado a seguir, atualizado monetariamente e acrescido dos juros de mora devidos, calculado desde a data de ocorrência indicada até sua efetiva quitação, na forma da legislação vigente, fixando o prazo de 15 (quinze) dias, a contar do recebimento da notificação, para que seja comprovado, perante este Tribunal, o recolhimento da quantia ao Tesouro Nacional, nos termos do art. 23, inciso III, alínea 'a', da referida Lei, c/c o art. 214, inciso III, alínea 'a', do Regimento Interno do TCU:
	Data da Ocorrência
	Valor Original (R$) 

	25/11/2010
	100.000,00

9.3. com fundamento no art. 57 da Lei 8.443/1992, aplicar a José Benedito Ferreira multa no valor de R$ 15.000,00 (quinze mil reais) , atualizado monetariamente desde a data do presente acórdão até a do efetivo recolhimento, se for pago após o vencimento, na forma da legislação vigente, fixando o prazo de 15 (quinze) dias, a contar do recebimento da notificação, para que seja comprovado, perante este Tribunal, o recolhimento da quantia ao Tesouro Nacional, nos termos do art. 23, inciso III, alínea 'a', da referida Lei, c/c o art. 214, inciso III, alínea 'a', do Regimento Interno do TCU;
9.4. com fundamento no art. 26 da Lei 8.443/1992, autorizar, se requerido, o pagamento da importância devida em até 36 (trinta e seis) parcelas mensais e consecutivas, fixando o prazo de 15 (quinze) dias, a contar do recebimento da notificação, para que seja comprovado, perante este Tribunal, o recolhimento da primeira parcela, e de 30 (trinta) dias, a contar da parcela anterior, para que seja comprovado o recolhimento das demais parcelas, devendo incidir sobre cada valor mensal os devidos acréscimos legais, na forma prevista na legislação vigente, além de alertar que a falta de comprovação do recolhimento de qualquer parcela importará no vencimento antecipado do saldo devedor, nos termos do art. 217 do Regimento Interno do TCU;
9.5. com fundamento no art. 28 da Lei 8.443/1992, autorizar, desde logo, a cobrança judicial das dívidas, caso não atendida a notificação;
9.6. com fundamento no art. 16, § 3º, da Lei 8.443/1992, c/c art. 209, § 7º, do Regimento Interno do TCU, remeter cópia desta deliberação à Procuradoria da República em São Paulo, para adoção das medidas que entender cabíveis;
9.7. dar ciência da presente deliberação ao Ministério do Turismo e aos responsáveis, informando-os de que seu conteúdo pode ser consultado no endereço www.tcu.gov.br/acordaos.
HISTÓRICO
2.	Cuidam os autos de tomada de contas especial instaurada pelo Ministério do Turismo - MTur em desfavor de José Benedito Ferreira, Prefeito de Campina do Monte Alegre/SP (gestão 2009/2012) , em razão da falta de apresentação de parte da documentação exigida para a prestação de contas do Convênio 555/2010 (Siconv 736286) , celebrado entre a União Federal, representada pelo MTur, e aquela municipalidade, em 31/5/2010, com vigência, após prorrogação, de 30/6/2010 a 19/2/2011 (peça 16, p. 28-46) .
3.	O convênio tinha por objeto o apoio à realização do evento 'Festa do Peão de Campina do Monte Alegre/SP'. Para essa finalidade, foram previstos R$ 105.000,00, sendo R$ 100.000,00 provenientes da União e R$ 5.000,00 da contrapartida municipal.
4.	O responsável apresentou prestação de contas (peças 15-17) , em 17/9/2012 (peça 16, p. 85) . Por meio da Nota Técnica de Reanálise 396/2013, o MTur considerou aprovada a execução física do convênio (peça 16, p. 136-139) . No entanto, do ponto de vista financeiro, o concedente rejeitou a prestação de contas examinada, em razão das seguintes ressalvas, identificadas por meio da Nota Técnica de Análise Financeira 538/2014 (peça 16, p. 173-181) :
a) divergências entre os pagamentos declarados no Siconv e aqueles constantes dos lançamentos bancários;
b) edital/cotação/publicações - embora a aba 'Processo de execução' do Siconv tenha sido preenchida com informações acerca de um processo de inexigibilidade realizado, nenhum documento comprobatório foi nela inserido;
c) ausência dos contratos de exclusividade;
d) ausência de publicação dos extratos dos contratos firmados mediante inexigibilidade de licitação na imprensa oficial;
e) documentos fiscais - ausência de atesto de recebimento dos serviços prestados e da identificação do número do convênio. Sobre a Nota Fiscal n.º 7 da BBiano Magnólio Silva - ME, constatou-se ainda que sua discriminação não foi realizada em conformidade com o plano de trabalho;
f) ausência de comprovantes de recolhimento das retenções de tributos; e
g) ausência de aplicação financeira dos recursos.
5.	Já no âmbito deste Tribunal, o responsável foi citado pela 'não comprovação da boa e regular aplicação dos recursos federais recebidos referentes ao convênio 555/2010 MTur (Siafi 736286) , firmado entre o Ministério do Turismo e a prefeitura municipal de Campina do Monte Alegre/SP' (peças 6 e 9) , porém, embora tenha requerido prorrogação de prazo para resposta, que foi autorizada (peças 7-8) , não apresentou defesa.
6.	À vista disso, foi proferido o Acórdão 8786/2017-TCU-Primeira Câmara, mediante o qual, como visto acima, o responsável teve suas contas julgadas irregulares e foi condenado ao pagamento de débito correspondente ao valor total dos recursos federais repassados e da multa do art. 57 da Lei 8.443/1992.
7.	A seguir, inconformado, o responsável interpôs recurso de revisão, que é objeto do presente exame.
EXAME DE ADMISSIBILIDADE
8.	Reitera-se o exame preliminar de admissibilidade (peças 68-70) , acolhido por despacho do relator, Min. Augusto Nardes, que conheceu do recurso, com fulcro nos artigos 32, inciso III, e 35, inciso III, da Lei 8.443/1992, sem a atribuição de efeito suspensivo, ante a falta de amparo normativo (peça 72) .
9.	Posteriormente, o recorrente interpôs expediente denominado como 'pedido de reconsideração', em que pleiteou a atribuição de efeito suspensivo ao recurso interposto (peças 81-82) . O expediente foi conhecido como agravo, mas denegado, no mérito, por meio do Acórdão 2303/2021-TCU-Plenário, rel. Min. Augusto Nardes (peça 88) .
10.	De qualquer modo, o recorrente obteve a suspensão dos efeitos do acórdão recorrido (objeto da Execução de Título Extrajudicial 5000554-37.2020.4.03.6139) , por meio de agravo de instrumento interposto perante o Tribunal Regional Federal da 3ª Região (cf. peça 105) , no âmbito da ação de Tutela Cautelar Antecedente 5001086-11.2020.4.03.6139, que, na presente data, ainda se encontra em trâmite na corte de 2ª instância.
11.	Registre-se outrossim que, como se pode verificar por consulta ao Sisobi, o recorrente faleceu no dia 1/7/2021.
EXAME técnico
12.	Delimitação
12.1.	A presente instrução tem por objeto apreciar:
a)	em preliminar:
a.1)	a prescrição das pretensões punitiva e de ressarcimento;
a.2)	a falta de citação solidária do prefeito sucessor (Súmula TCU 230) ;
a.3)	o cerceamento do direito de defesa do recorrente.
b)	no mérito, a extensão dos efeitos do arquivamento de inquérito penal à instância administrativa.
PRELIMINARES
13.	A prescrição das pretensões punitiva e de ressarcimento.
13.1.	Análise:
13.2.	Procede-se à análise desse tema, apesar de não ter sido levantado pelo recorrente, em observância à orientação desta secretaria e por se tratar de matéria de ordem pública.
13.3.	No exame da prescrição, a Serur tem adotado os entendimentos detalhados na peça 108, que contém estudo e pronunciamentos anteriores da secretaria sobre o tema. Nessas manifestações estão desenvolvidas as seguintes premissas, que serão utilizadas no presente exame:
a)  ao julgar o RE 636886, o STF conferiu nova interpretação ao art. 37, § 5º, da Constituição Federal, fixando a tese de que 'é prescritível a pretensão de ressarcimento ao erário fundada em decisão de Tribunal de Contas';
b)  as pretensões punitiva e de ressarcimento devem observar o mesmo regime na atividade de controle externo, dado o objetivo comum da prescrição, de fixar prazo para o Tribunal de Contas agir, para caracterizar o ilícito, identificar seu autor, dimensionar as consequências da conduta e impor as consequências legais, independentemente de tais consequências terem natureza punitiva ou ressarcitória;
c)  até que sobrevenha norma específica, entende-se que a prescrição das pretensões punitiva e de ressarcimento, no processo de controle externo, deve observar o regime da Lei 9.873/1999, na linha dos recentes pronunciamentos do STF a respeito. Nada obstante, também será realizado o exame da prescrição segundo o prazo decenal previsto no Código Civil.
Análise da prescrição segundo os critérios do Código Civil
13.4.	No que se refere à pretensão punitiva, o TCU tem tradicionalmente aplicado os critérios definidos no Acórdão 1441/2016-TCU-Plenário, que, em incidente de uniformização de jurisprudência, orientou-se pela aplicação do Código Civil. Por esse acórdão, em linhas gerais, a prescrição subordina-se ao prazo geral de dez anos (CC, art. 205) , contado, no caso de relação jurídica convenial, a partir da data da entrega da prestação de contas ou do dia seguinte ao término do prazo final para a entrega (o que ocorrer primeiro) e interrompido pelo ato que ordenar a citação, a audiência ou a oitiva da parte.
13.5.	No caso em exame, não ocorre a prescrição segundo esses critérios, uma vez que a citação do responsável foi ordenada em 26/4/2016 (pronunciamento do Secretário de Controle Externo no Estado do Ceará, à peça 5) , menos de dez anos depois do dia seguinte ao término do prazo para apresentação da prestação de contas final dos recursos repassados, em 21/3/2011 (peça 16, p. 40-41 e 54) .
13.6.	Assim, conclui-se que não haverá incidência da prescrição punitiva, de acordo com os parâmetros do Código Civil, conforme explicitados no Acórdão 1441/2016-TCU-Plenário.
Análise da prescrição pelo regime da Lei 9.873/1999
13.7.	Para aplicação das premissas fixadas na Lei 9.873/1999 ao caso em exame, é preciso considerar os seguintes parâmetros:
Termo inicial:
13.8.	Em seu art. 1º, a Lei 9.873/1999 determina que o prazo prescricional se inicia a partir 'da data da prática do ato ou, no caso de infração permanente ou continuada, do dia em que tiver cessado'. No caso de convênios e instrumentos congêneres, a prescrição do ressarcimento só começa a fluir a partir do momento em que forem prestadas as contas, mesmo que já esteja vencido o prazo para tanto, ou da data do primeiro ato de apuração do fato omissivo, o que ocorrer primeiro (como enfatizado pelo STF no voto do ministro Roberto Barroso, no MS 32201, assim como no voto do ministro Gilmar Mendes, no RE 636886) .
13.9.	Segundo esse critério, considerando que, no caso, se trata de convênio, o termo inicial de prescrição deu-se na data da entrega da prestação de contas, em 17/9/2012 (peça 16, p. 85) .
Prazo:
13.10.	A Lei 9.873/1999 apresenta um prazo geral, de cinco anos (art. 1º) , e um prazo especial, previsto no art. 1º, § 2º, a saber: 'quando o fato objeto da ação punitiva da Administração também constituir crime, a prescrição reger-se-á pelo prazo previsto na lei penal'.
Prescrição intercorrente:
13.11.	Nos termos do art. 1º, § 1º, da Lei 9.873/1999, opera-se a prescrição intercorrente se o processo ficar paralisado por mais de três anos, aguardando 'julgamento ou despacho'.
13.12.	Note-se que há correlação entre essa hipótese e as causas de interrupção da prescrição do art. 2º. Com efeito, uma vez interrompida a prescrição por alguma das hipóteses do art. 2º, o processo não pode ficar inativo, sem qualquer inovação processual relevante, por mais de três anos.
13.13.	A finalidade da prescrição intercorrente, com seu prazo próprio, é a de assegurar a eficiência e celeridade nas apurações administrativas. Seria contrária a essa finalidade a paralisação injustificada do processo por período maior que o triênio estabelecido para a hipótese.
Interrupções:
13.14.	No regime da Lei 9.873/1999, verificam-se causas interruptivas da prescrição, listadas a seguir:
1) Interrupção por ato inequívoco de apuração do fato ou por ato que promove o andamento do processo: trata-se da interrupção da prescrição 'por qualquer ato inequívoco, que importe apuração do fato' (Lei 9.873/1999, art. 2º, II) , ou por atos que evitam a paralisação do processo, prevenindo a prescrição intercorrente, como despacho e julgamento (Lei 9.873/1999, art. 1º, § 1º) . No caso, por esse fundamento, a prescrição foi interrompida, entre outros:
1.1)	pela instauração de tomada de contas especial pelo MTur, em 3/11/2014 (peça 1, p. 3) ;
1.2)	pela autuação da presente TCE neste tribunal, em 2/7/2015 (peça 1) ;
2)	Interrupção pela decisão condenatória recorrível (Lei 9.873/1999, art. 2º, inciso III) : por esse fundamento, houve a interrupção em 19/9/2017, data da sessão em que foi proferido o acórdão condenatório (peça 27) .
13.15.	Verifica-se, portanto, que, em relação ao termo inicial de prescrição, em 17/9/2012, o prazo de cinco anos foi interrompido pela instauração de tomada de contas especial pelo MTur, em 3/11/2014, e pela autuação da presente TCE por este Tribunal, em 2/7/2015.
13.16.	O acórdão condenatório foi proferido pouco mais de dois anos depois da autuação, em 19/9/2017.
13.17.	Evidencia-se, portanto, que o presente feito não ficou paralisado por mais de três anos, pendente de julgamento ou despacho, seja em sua fase interna ou externa.
13.18.	Assim, demonstra-se que não haverá incidência da prescrição punitiva, seja a geral, seja a intercorrente, caso se adote como referência a Lei 9.873/1999, o que impõe como consequência, partindo-se da premissa de que a pretensão de ressarcimento segue as mesmas balizas, a conclusão de que também será viável a condenação ao ressarcimento dos prejuízos apurados nos autos.
Conclusão sobre a prescrição.
13.19.	No presente processo, por conseguinte, não haverá a ocorrência da prescrição, quer se adote o Código Civil ou a Lei 9.873/1999 como fundamento para análise.
14.	A falta de citação solidária do prefeito sucessor (Súmula TCU 230) .
14.1.	Alegações (peça 45, p. 14-22) :
14.2.	A instauração de tomada de contas especial somente em desfavor do recorrente, sem o chamamento do prefeito sucessor e em exercício quando da prestação de contas, contrariou a Súmula 230 desse Tribunal, assentada no princípio da continuidade administrativa e da proteção do patrimônio público (Lei 8.443/1992, art. 8º, e art. 84 do Decreto-Lei 200/1967) , e cerceou o direito ao contraditório e à ampla defesa do recorrente.
14.3.	Análise:
14.4.	O recorrente aponta que seu sucessor na Prefeitura de Campina do Monte Alegre encaminhou ofício ao MTur, informando que não tinha condições de sanar as ressalvas à execução financeira do convênio em questão apontadas na Nota Técnica de Análise Financeira 538/2014 e que já havia requerido a devolução dos respectivos recursos por meio de ação civil pública. No entanto, segundo o recorrente, a alegada impossibilidade não teria sido comprovada e a ação noticiada não teria sido ajuizada.
14.5.	Por isso, entende que o seu sucessor deveria ter sido chamado para responder solidariamente pelo 'ônus da prestação de contas', nos termos da Súmula TCU 230, verbis:
Compete ao prefeito sucessor apresentar a prestação de contas referente aos recursos federais recebidos por seu antecessor, quando este não o tiver feito e o prazo para adimplemento dessa obrigação vencer ou estiver vencido no período de gestão do próprio mandatário sucessor, ou, na impossibilidade de fazê-lo, adotar as medidas legais visando ao resguardo do patrimônio público.
14.6.	Não são necessárias maiores considerações para verificar a total inaplicabilidade desse enunciado à hipótese. Note-se que a atribuição da responsabilidade ao prefeito sucessor pela prestação de contas de recursos federais recebidos por seu antecessor depende basicamente de duas condições: 1) que o antecessor tenha sido omisso; 2) que o prazo para prestação de contas se esgote no período de gestão do sucessor.
14.7.	Nos autos, todavia, verifica-se que o recorrente apresentou prestação de contas em 17/9/2012 (peça 16, p. 85) . A irregularidade de suas contas não proveio de omissão, mas sim de uma série de ressalvas à execução financeira do convênio. Isso já seria o suficiente para afastar a aplicabilidade do enunciado acima.
14.8.	Quanto ao prazo para a prestação de contas, o Siconv consigna que se estendeu até 30/8/2014 (peça 1, p. 156) . Esse registro, no entanto, não encontra suporte normativo. A vigência do convênio, após prorrogação de ofício, se estendeu até 19/2/2011 (peça 16, p. 54) . De acordo com a Cláusula 12ª do convênio, o prazo para prestação de contas seria de '30 (trinta) dias contados do término da vigência deste Convênio ou do último pagamento efetuado, quando este ocorrer em data anterior' (peça 16, p. 40-41) . Portanto, estendeu-se, no máximo, até 21/3/2011. Ignora-se porque se consignou no Siconv que esse prazo se estenderia até 30/8/2014, quase dois anos depois até mesmo do encaminhamento já bastante intempestivo das contas pelo recorrente.
14.9.	Assim sendo, nenhuma das duas condições básicas de aplicabilidade da Súmula TCU 230 se encontra presente, no caso, pois o prazo para prestação de contas do convênio examinado se esgotou no mandato do prefeito que aplicou os recursos, que foi quem as prestou, eximindo seu sucessor de qualquer responsabilidade, seja por omissão, seja pelas irregularidades verificadas na execução financeira.
14.10.	Ainda que assim não fosse, a citação solidária do seu antecessor não constituiria direito do recorrente, pois, segundo o pacífico entendimento da jurisprudência deste Tribunal:
O instituto da solidariedade passiva constitui benefício legal erigido em favor do credor, razão pela qual eventual ausência do chamamento de outros responsáveis solidários pelo TCU não constitui nulidade processual, não obstando, portanto, a imputação de débito ao agente devidamente citado, o qual, querendo, poderá reaver em juízo eventual ressarcimento pessoal por meio de ação regressiva.
Acórdão 2591/2016-TCU-Plenário, rel. Benjamin Zymler.
14.11.	No mesmo sentido, entre muitos outros, os Acórdãos 425/2019, rel. Benjamin Zymler, 2199/2015, rel. José Jorge, 301/2015, rel. Vital do Rêgo, e 2199/2015, rel. José Jorge, todos do Plenário.
15.	O cerceamento do direito de defesa do recorrente.
15.1.	Alegações (peça 45, p. 22-25) :
15.2.	A falta de acolhimento às propostas do Ministério Público de Contas de renovar a citação do recorrente para manifestação sobre novos documentos apresentados pelo MTur após diligência promovida pela unidade técnica e em solidariedade com os gestores do MTur responsáveis pela celebração do Convênio 555/2010 resultou em afronta ao devido processo legal, bem como ao princípio do contraditório e da ampla defesa.
15.3.	À vista disso, requer-se a declaração de nulidade de todos os atos desde a instauração da TCE.
15.4.	Análise:
15.5.	Após a citação do ora recorrente (peças 6 e 9) , que não apresentou defesa, a unidade técnica responsável empreendeu diligência perante o MTur para que enviasse ao Tribunal a 'documentação encaminhada a título de prestação de contas alusiva ao Convênio 555/2010' (peça 13) . O material apresentado pelo MTur foi juntado aos autos nas peças 15 a 17.
15.6.	À vista disso, o Ministério Público junto a este Tribunal propôs que se renovasse a citação do responsável (peça 22) , embora reconhecendo que a unidade técnica não utilizara o material superveniente para embasar sua proposta de mérito.
15.7.	Essa proposta foi rejeitada pelo Ministro Relator a quo, Bruno Dantas, que esclareceu que já constava dos autos o processo de tomada de contas especial, com referências e citações ao processo anterior, de acompanhamento do convênio e da prestação de contas. Aduziu que a juntada posterior do processo de acompanhamento não representava qualquer prejuízo ao responsável, 'seja porque o ex-gestor teve inúmeras oportunidades de acesso ao processo no âmbito interno do MTur, seja porque a juntada do processo a esta TCE tem a função precípua de fornecer as evidências para orientar a instrução da unidade técnica e de sustentar as avaliações e conclusões do órgão julgador' (peça 23, p. 2) .
15.8.	Anui-se à orientação do relator, pois, tendo em vista a inversão do ônus da prova que se opera nos processos de prestação e tomada de contas, cabe ao responsável, e não ao Tribunal, trazer aos autos os elementos necessários à sua defesa. Assim, a juntada do processo de acompanhamento não teve por fim subsidiar a defesa do responsável, mas sim a adequada instrução da proposta da unidade técnica.
15.9.	Note-se, outrossim, que o responsável permaneceu revel, deixando de fazer uso de sua prerrogativa de apresentar defesa. Verifica-se, portanto, preclusão lógica da pretensão de renovação da citação, visto que não se apresenta qualquer evidência de que a revelia tenha decorrido da falta de quaisquer elementos nos autos. Não tem cabimento, assim, a pretensão do responsável de ter renovada oportunidade de defesa da qual não fez uso por mera opção pessoal.
15.10.	Ressalte-se, por fim, que eventual prejuízo ao recorrente teria sido sanado, de qualquer forma, pelas oportunidades de reconsideração e revisão da deliberação condenatória que lhe foram oferecidas, de modo que o retorno, absolutamente desnecessário, do processo a seus estágios iniciais apenas resultaria no desperdício de recursos públicos que nele foram investidos até agora e no risco de sequer vir a ser concluído, frustrando a obtenção de qualquer benefício.
15.11.	Quanto aos gestores do MTur responsáveis pela celebração do convênio examinado, note-se que o Ministério Público junto a esta Corte, em sua derradeira manifestação nos autos (peça 26) , não propôs apenas a sua chamada aos autos para responderem, solidariamente com o recorrente, pelas mesmas irregularidades que motivaram a sua citação, nomeadamente, as ressalvas indicadas em nota de análise financeira. Ao contrário, depois de apontar uma série de inconsistências nas circunstâncias que cercaram a realização e o pagamento do evento objeto do convênio, o MP/TCU apontou que este não passou de um 'esquema fraudulento para repasse de recursos públicos à Prefeitura Municipal de Campina do Monte Alegre/SP' e de uma 'simulação', diante da qual 'as falhas apontadas na Análise Financeira perdem significado'.
15.12.	Portanto, a proposta do MP/TCU não consistiu simplesmente em agregar os gestores do MTur ao polo passivo do presente feito, para responderem juntamente com o recorrente pelas mesmas irregularidades, mas, sim, em também alterar a natureza das irregularidades imputadas, agravando-as. O relator não adotou essa proposta justamente por entender 'que os problemas apontados pelo Representante do MP/TCU revelam, mais do que indícios de fraude, uma falha sistêmica vivenciada pelo órgão à época do convênio em questão, que, conforme apontado pelo Acórdão 1948/2017-TCU-Plenário, pode encontrar-se em vias de superação' (peça 28, p. 3) .
15.13.	Assim, o atendimento ao pleito do recorrente importaria em averiguar não só as falhas na execução financeira do convênio que lhe são imputadas nos autos, mas também se essas falhas importariam em fraude e simulação. No entanto, não teria cabimento a adoção dessa providência em sede recursal, tendo em vista que seria prejudicial ao recorrente, violando, assim, o princípio da non reformatio in pejus.
15.14.	Não procedem, por conseguinte, quaisquer das preliminares de nulidade absoluta aventadas pelo recorrente.
MÉRITO
16.	A extensão dos efeitos do arquivamento de inquérito penal à instância administrativa.
16.1.	Alegações (peça 45, p. 25-38) :
16.2.	O arquivamento de inquérito policial instaurado pelo Ministério Público Federal, homologado pela Justiça Federal, comprovou a correta aplicação dos recursos do Convênio MTur 555/2010. A verificação, no caso, da falta de provas da existência do fato permite a comunicabilidade da deliberação da instância penal, que é mais rigorosa, à administrativa. Entendimento contrário afrontaria o princípio da segurança jurídica.
16.3.	Análise:
16.4.	O recorrente traz aos autos pronunciamento da Procuradoria da República em Itapeva/SP pelo arquivamento de inquérito policial que visava à apuração da prática do crime de responsabilidade previsto no art. 1º, inc. VII, do Decreto-Lei 201/1967 pelo recorrente, quanto à prestação de contas do Convênio MTur 555/2010 (peça 47) .
16.5.	Essa proposição se baseou no entendimento do MPF de que as irregularidades na execução financeira do convênio indicadas na Nota Técnica de Análise Financeira 538/2014 haviam sido esclarecidas. Basicamente, o órgão ministerial considerou comprovada a regularidade da contratação dos artistas por inexigibilidade de licitação e que os pagamentos efetuados aos artistas correspondiam exatamente à movimentação da conta bancária do convênio.
16.6.	O recorrente relata, ainda, que o MPF, ao se manifestar sobre acórdão proferido no TC Processo 015.832/2015-5, reafirmou esse entendimento, pronunciando-se pela manutenção do arquivamento do inquérito.
16.7.	O recorrente considera, então, que teria havido reconhecimento na instância penal da inexistência material dos fatos (a irregularidade da aplicação dos recursos do convênio considerado) , o que constituiria exceção ao princípio da independência das instâncias, obrigando o TCU a declarar a regularidade das presentes contas.
16.8.	O princípio da independência das instâncias, que vigora no ordenamento jurídico brasileiro, estabelece que podem ocorrer condenações simultâneas nas diferentes esferas - cível, criminal e administrativa. O artigo 935 do Código Civil prescreve que a 'responsabilidade civil é independente da criminal, não se podendo questionar mais sobre a existência do fato, ou sobre quem seja o seu autor, quando estas questões se acharem decididas no juízo criminal'. Esse dispositivo precisa ser conjugado com o artigo 66 do Código de Processo Penal, o qual estabelece que 'não obstante a sentença absolutória no juízo criminal, a ação civil poderá ser proposta quando não tiver sido, categoricamente, reconhecida a inexistência material do fato'.
16.9.	Interpretando os dois dispositivos conjuntamente, tem-se que a sentença penal impedirá a propositura ou continuidade de ação nos âmbitos civil e, por extensão, administrativo, apenas se houver sentença penal absolutória negando categoricamente a existência do fato ou afirmando que não foi o réu quem cometeu o delito.
16.10.	Quanto ao inquérito policial, verifica-se que possui a natureza de procedimento administrativo:
O inquérito policial é um procedimento preparatório da ação penal, de caráter administrativo, conduzido pela polícia judiciária e voltado à colheita preliminar de provas para apurar a prática de uma infração penal e sua autoria. Seu objetivo precípuo é a formação da convicção do representante do Ministério Público, mas também a colheita de provas urgentes, que podem desaparecer, após o cometimento do crime.
 (...) 
 (...) tendo em vista que a ação penal, como regra, é pública, regida pelo princípio da obrigatoriedade, o controle é feito pelo Judiciário. Trata-se de atuação administrativa e não jurisdicional, portanto anormal. Logo, não cabe ao promotor, embora seja o titular da ação penal, a exclusiva deliberação acerca do oferecimento de denúncia ou do arquivamento do inquérito. Deve submeter o seu pedido ao juiz que, analisando o material recebido e as razões invocadas pelo órgão acusatório, pode acatá-lo ou não.
Determinando o arquivamento, somente se reabre a investigação havendo novas provas. Entretanto, desacolhendo o pedido, o magistrado deve remeter o inquérito ou as peças de informação ao Procurador-Geral, que deliberará a respeito. (...) .
 (...) 
Cabe a um órgão colegiado a análise do pedido de arquivamento feito por procurador da república e rejeitado por juiz federal. Dispõe a Lei Complementar 75/93, cuidando da organização, das atribuições e do Estatuto do Ministério Público da União, que 'as Câmaras de Coordenação e Revisão do Ministério Público Federal são os órgãos setoriais de coordenação, de integração e de revisão do exercício funcional na instituição' (art. 58) (...) . Cabe-lhes, entre outras atribuições, 'manifestar-se sobre o arquivamento de inquérito policial, inquérito parlamentar ou peças de informação, exceto nos casos de competência originária do Procurador-Geral' (art. 62, IV) .
Nucci, Guilherme de Souza. Manual de processo penal e execução penal. 11. ed. rev. e atual. Rio de Janeiro: Forense, 2014.
16.11.	Como procedimento administrativo, o inquérito policial é arquivado por ato dessa mesma natureza.
Sabe-se que o ato de arquivamento do inquérito policial, na antiga redação do art. 28 do CPP, era de competência da autoridade judiciária. A lei se referia expressamente a esse ato judicial de arquivamento do inquérito como 'despacho' (art. 67, I, do CPP) . (...) 
 (...) 
Já com a Lei n. 13.964/2019, fica claro que o arquivamento do inquérito policial incumbe ao Ministério Público, tratando-se, portanto, de ato de natureza administrativa, e não mais jurisdicional. (...) 
Machado, Leonardo Marcondes. Ainda sobre o arquivamento do inquérito policial na lei 'anticrime'. Consultor Jurídico. Disponível em: https://www.conjur.com.br/2020-mai-05/academia-policia-ainda-arquivamento-inquerito-policial-lei-anticrime#author. Acesso em 25/2/2022.
16.12.	Desse modo, no caso do arquivamento do inquérito policial, a autoridade judiciária exerce função de controle, mas sem cunho efetivamente decisório, não lhe cabendo rever a decisão terminativa, mas apenas invocar autoridade ou órgão superior do Ministério Público que tem a atribuição de revê-la. Há, portanto, apenas o proferimento de decisão administrativa pela autoridade judiciária, que não se reveste do caráter de sentença nem produz coisa julgada material.
16.13.	Assim, o arquivamento de inquérito policial, ainda que em razão da inexistência do fato, não equivale a sentença penal absolutória e não opera efeito vinculante sobre a instância administrativa. No caso do convênio em questão, portanto, ao contrário do que alega o recorrente, o TCU não está obrigado a seguir o entendimento do MPF de que não houve irregularidade na respectiva prestação de contas.
16.14.	Tendo em vista, portanto, os aspectos destacados pela Nota Técnica de Análise Financeira 538/2014 (peça 16, p. 173-181) , notadamente quanto às divergências entre os pagamentos declarados no Siconv e aqueles constantes dos lançamentos bancários, à ausência dos contratos de exclusividade e à ausência de atesto de recebimento dos serviços prestados e da identificação do número do convênio nos documentos fiscais, entende-se que persiste a falta de comprovação do nexo de causalidade entre os recursos do convênio e o evento realizado que constituiu o fundamento da irregularidade das presentes contas.
CONCLUSÃO
17.	Das análises anteriores, conclui-se que:
a)	o Supremo Tribunal Federal, no julgamento do RE 636886, conferiu nova interpretação ao art. 37, § 5º, da Constituição Federal, fixando a tese de que 'é prescritível a pretensão de ressarcimento ao erário fundada em decisão de Tribunal de Contas';
b)	o Código Civil e a Lei 9.873/1999 constituem as duas alternativas que, de forma mais consistente, polarizam os debates acerca do regime de prescrição a ser observado no processo de controle externo;
c)	na situação em exame, não ocorre prescrição, quer se adote o Código Civil ou a Lei 9.873/1999 como fundamento para análise;
d)	nenhuma das duas condições básicas de aplicabilidade da Súmula TCU 230 se encontra presente, no caso, pois o prazo para prestação de contas do convênio examinado se esgotou no mandato do prefeito que aplicou os recursos, que foi quem as prestou, eximindo seu sucessor de qualquer responsabilidade, seja por omissão, seja pelas irregularidades verificadas na execução financeira;
e)	o instituto da solidariedade passiva constitui benefício legal erigido em favor do credor, razão pela qual eventual ausência do chamamento de outros responsáveis solidários pelo TCU não constitui nulidade processual, não obstando, portanto, a imputação de débito ao agente devidamente citado;
f)	a juntada do processo de acompanhamento não teve por fim subsidiar a defesa do responsável, mas sim a adequada instrução da proposta da unidade técnica;
g)	verifica-se preclusão lógica da pretensão de renovação da citação, visto que não tem cabimento a pretensão do responsável de ter renovada oportunidade de defesa da qual não fez uso por mera opção pessoal;
h)	não tem cabimento a determinação em sede recursal da citação solidária dos gestores do MTur, tendo em vista que agravaria a situação do recorrente, violando, assim, o princípio da non reformatio in pejus;
i)	no caso do arquivamento do inquérito policial, a autoridade judiciária exerce função de controle, mas sem cunho efetivamente decisório; há, portanto, apenas o proferimento de decisão administrativa, que não se reveste do caráter de sentença nem produz coisa julgada material;
j)	assim, o arquivamento de inquérito policial, ainda que em razão da inexistência do fato, não equivale a sentença penal absolutória e não opera efeito vinculante sobre a instância administrativa;
k)	no caso do convênio em questão, portanto, ao contrário do que alega o recorrente, o TCU não está obrigado a seguir o entendimento do MPF de que não houve irregularidade na respectiva prestação de contas;
l)	assim, persiste a falta de comprovação do nexo de causalidade entre os recursos do convênio e o evento realizado que constituiu o fundamento da irregularidade das presentes contas.
18.	Com base nessas conclusões, propõe-se o conhecimento do recurso interposto para que lhe seja denegado provimento.
PROPOSTA DE ENCAMINHAMENTO
19.	Ante o exposto, submete-se à consideração superior a presente análise do recurso de revisão interposto por José Benedito Ferreira contra o Acórdão 8786/2017-TCU-Primeira Câmara, propondo-se, com base nos arts. 32, inciso III, e 35, inciso III, da Lei 8.443/1992 c/c o art. 288, inciso III, do RI/TCU:
a)	conhecer do recurso e, no mérito, negar-lhe provimento;
b)	dar conhecimento ao representante do recorrente e aos demais interessados da decisão que vier a ser prolatada".
2.	O Ministério Público junto a este Tribunal discordou da proposta apresentada pela Serur, ante as seguintes considerações (peça 111) :
"6. Primeiramente, cumpre esclarecer que inexistem questionamentos acerca da execução física da avença (peça 16, p. 136-139) , de modo que a citação dirigida ao responsável decorreu da não comprovação da regular aplicação dos recursos federais repassados sob a ótica da execução financeira (peça 6) .
No âmbito do MTur, a exigência de devolução de recursos fundou-se nas seguintes irregularidades, sintetizadas na instrução da Serur (peça 109, p. 2-3) :
a) divergências entre os pagamentos declarados no Siconv e aqueles constantes dos lançamentos bancários; 
b) edital/cotação/publicações - embora a aba 'Processo de execução' do Siconv tenha sido preenchida com informações acerca de um processo de inexigibilidade realizado, nenhum documento comprobatório foi nela inserido; 
c) ausência dos contratos de exclusividade; 
d) ausência de publicação dos extratos dos contratos firmados mediante inexigibilidade de licitação na imprensa oficial; 
e) documentos fiscais - ausência de atesto de recebimento dos serviços prestados e da identificação do número do convênio. Sobre a Nota Fiscal n.º 7 da BBiano Magnólio Silva - ME, constatou-se ainda que sua discriminação não foi realizada em conformidade com o plano de trabalho; 
f) ausência de comprovantes de recolhimento das retenções de tributos; e 
g) ausência de aplicação financeira dos recursos.
Quanto às falhas indicadas nas letras 'b' e 'd', verifica-se que não seriam suficientes, por si sós, para justificar a imputação de débito ao responsável, visto tratarem da inobservância às formalidades na inserção de dados no Siconv e à publicidade dos atos praticados. Ademais, tais questionamentos sequer foram dirigidos ao responsável por meio da citação (peça 6) , o que desaconselharia exigir a devolução de valores sob tais argumentos. Nesse sentido, seria possível cogitar a aplicação de sanção ao ex-prefeito, o que não mais se afigura viável em razão de seu falecimento em 1º/7/2021. 
No que se refere à ausência dos contratos de exclusividade (letra 'c') , constam dos autos cartas assinadas pelos representantes legais das atrações artísticas transferindo à Prefeitura Municipal de Campina do Monte Alegre/SP os direitos referentes às apresentações no evento em análise nestes autos (peça 49, p. 1, e peça 50, p. 1) . Importa consignar que não se trata de documentos transmitindo direitos a intermediários, como de costume nas avenças examinadas por este Tribunal, mas de contratação realizada diretamente pelo município.
Em relação à ausência dos comprovantes de retenção de tributos (letra 'f') , constata-se sua juntada na peça 49, p. 12, e na peça 50, p. 12, com os correspondentes débitos no extrato na peça 24, p. 27, o que saneia a questão.
No caso da não aplicação financeira dos recursos (letra 'g') , verifica-se que tal medida não se justificaria, visto que os recursos foram repassados pelo MTur posteriormente à realização do evento e, tão logo disponibilizados, custearam os dois pagamentos referentes às contratações dos artistas que se apresentaram (peça 25, p. 17-18) .
Restaria analisar as irregularidades apontadas nas letras 'a' e 'e', atinentes à execução financeira propriamente dita. Conforme consta dos autos, a prefeitura firmou o Contrato 29/2010 (peça 24, p. 5-10) e o Instrumento Particular de Contrato de Prestação de Serviços Artísticos na peça 24, p. 11-16, diretamente com os representantes legais de Meninos de Goiás e do cantor Edson, respectivamente.
Para lastrear os pagamentos realizados, foram emitidas as notas fiscais na peça 24, p. 28, no valor de R$ 80.000,00, e p. 29, no valor de R$ 25.000,00, das quais foi retido, como já dito anteriormente, o Imposto sobre Serviços (ISS) , nos montantes de R$ 1.600,00 e R$ 500,00, respectivamente.
Sintetizando os pagamentos realizados com os recursos provenientes do Convênio 550/2010, tem-se o seguinte:
	Despesa
	Comprovante
	Valor (R$) 
	Extrato

	HMW Produções Artísticas Ltda
	Transferência peça 24, p. 30
	78.400,00
	Peça 24, p. 27

	BBiano Magnólio da Silva
	Transferência peça 25, p. 2
	15.500,00
	
	Meninos de Goiás Produções Artísticas
	Recibo anexo à nota na peça 25, p. 13
	9.000,00
	
	Prefeitura Municipal
	ISS peça 25, p. 15
	500,00
	
	Prefeitura Municipal
	ISS peça 25, p. 16
	1.600,00
	
	Total
	105.000,00
	
No que se refere aos pagamentos relativos ao show da banda Meninos de Goiás, a divergência nos dados indicados na documentação comprobatória foi objeto de consideração na peça recursal, nos seguintes termos:
Esclareceu-se que Bbiano Magnólio da Silva-ME trata-se do nome empresarial de Meninos de Goiás Produções Artísticas (nome fantasia) . Na própria NF de fl. 338, consta o nome empresarial de Bbiano. Tal afirmação é comprovada pelo extrato de fls. 339. Inclusive, em 2014, JOSÉ BENEDITO FERREIRA justificou que houve mero erro formal no nome que constou do contrato, 'já que o nome da razão social desta empresa é Bbiano Magnólio da Silva-ME, e não Meninos de Goiás Produções Artísticas, que se refere ao nome fantasia desta empresa'. O erro material foi diagnosticado no ato do pagamento, razão pela qual foi realizado o pagamento na conta bancária vinculada à razão social (fls. 343) .
De fato, examinando a nota fiscal na peça 24, p. 29, é possível identificar o nome fantasia da empresa e a razão social denominada BBiano Magnólio da Silva, o que saneia a questão e permite estabelecer nexo com os documentos apresentados para justificar o pagamento de R$ 25.000,00 pela apresentação em comento. Tal informação é corroborada pela consulta à Receita Federal juntada na peça 25, p. 7.
Importa consignar a existência de divergência entre o valor do ISS indicado nota fiscal na peça 24, p. 28, no valor de R$ 4.000,00, e o efetivamente recolhido, no montante de R$ 1.600,00 (peça 25, p. 16) . Entretanto, tal irregularidade refoge à competência deste Tribunal, não tendo o condão de interferir na análise da aplicação dos recursos repassados.
Feitas essas considerações, em face da viabilidade de aferir a destinação dos recursos federais repassados, bem assim ante a execução do objeto pactuado, afigura-se possível desconstituir o débito objeto de condenação, devendo ser dado provimento ao recurso interposto.
Registro que, caso não acolhida a proposta deste Parquet de contas, cabe afastar, de ofício, a multa aplicada por meio da decisão vergastada, haja vista o caráter personalíssimo da sanção e o falecimento do responsável.
Diante do exposto, renovando as vênias por dissentir do encaminhamento cogitado pela Serur, este membro do Ministério Público de Contas propõe conhecer do recurso interposto e, no mérito, dar-lhe provimento".
	
	É o relatório.

Antonio Cesar Bueno Marra (1766-A/OAB-DF), Jose Eduardo Rangel de Alckmin (2.977/OAB-DF) e outros, representando José Benedito Ferreira.

Procurador Sergio Ricardo Costa Caribé.

TOMADA DE CONTAS ESPECIAL. CONVÊNIO. REALIZAÇÃO DE EVENTO. IMPUGNAÇÃO DE DESPESAS. NÃO COMPROVAÇÃO DA CORRETA APLICAÇÃO DOS RECURSOS. IRREGULARIDADE DAS CONTAS. DÉBITO. MULTA. RECURSO DE REVISÃO. ELEMENTOS INSUFICIENTES PARA ALTERAR O MÉRITO DA DELIBERAÇÃO RECORRIDA. CONHECIMENTO. NEGATIVA DE PROVIMENTO. REVISÃO DE OFÍCIO DA DECISÃO RECORRIDA, PARA AFASTAR A MULTA APLICADA AO RECORRENTE, ANTE O SEU FALECIMENTO ANTERIORMENTE AO TRÂNSITO EM JULGADO DO ACÓRDÃO CONDENATÓRIO.

TOMADA DE CONTAS ESPECIAL (TCE)

Secretaria de Recursos (Serur); Secretaria de Controle Externo de Tomada de Contas Especial (SecexTCE).

Tratam os autos, originariamente, de tomada de contas especial instaurada pelo Ministério do Turismo - Mtur em desfavor de José Benedito Ferreira, ex-prefeito do Município de Campina do Monte Alegre/SP (gestão 2009/2012) , em razão da não apresentação de parte da documentação exigida para a prestação de contas do Convênio 555/2010 (Siconv 736286) , o qual tinha por objeto o apoio à realização do evento "Festa do Peão de Campina do Monte Alegre/SP", previsto para 3 a 6/6/2010.
2.	Com vigência no período de 3/6/2010 a 19/2/2011 (peça 1, fls. 139/143) e prazo para prestação de contas até 30 dias após esse período (peça 16, fls. 28/46) , referido convênio previa recursos no montante de R$ 105.000,00, sendo R$ 100.000,00 à conta do concedente e R$ 5.000,00 referentes à contrapartida do convenente. Os recursos federais foram repassados à municipalidade em parcela única, em 30/11/2010 (peça 24, fl. 26) .
3.	O plano de trabalho pactuado previa a contratação das seguintes atrações artísticas: cantor Edson (R$ 80.000,00) e banda Meninos de Goiás (R$ 25.000,00) .
4.	Nos termos da Nota Técnica de Reanálise 396/2013 (peça 16, fls. 136/139) , de 12/4/2013, o MTur aprovou a execução física do convênio. Todavia, consoante Nota Técnica de Análise Financeira 538/2014 (peça 16, fls. 173/181) , de 29/9/2014, ante a não apresentação de documentação complementar que comprovasse a regular execução financeira do Convênio 555/2010, rejeitou a prestação de contas apresentada pelo convenente (peça 1, fls. 59/82) , em razão das seguintes ressalvas, sintetizadas no Relatório de Auditoria 740/2015 (peça 1, fls. 163/166) , da Secretaria Federal de Controle Interno:
a) divergência entre os pagamentos declarados no Siconv e os lançamentos bancários; 
b) não apresentação de documentação relativa ao processo que tratou da inexigibilidade de licitação das apresentações artísticas, embora a aba "Processo de execução" do Siconv tenha sido preenchida com informações acerca de um processo de inexigibilidade realizado; 
c) não apresentação de cópia do contrato social da empresa BBiano Magnolio da Silva visando comprovar a contratação direta da banda Meninos de Goiás e do contrato de exclusividade firmado entre a empresa HMW Produções Artísticas Ltda. e o cantor Edson, devidamente registrado em cartório, comprovando a inviabilidade de competição; 
d) não apresentação de cópia de todos os contratos celebrados pela municipalidade; 
e) apresentação de notas fiscais sem os devidos atestos de recebimento dos serviços prestados e sem a identificação do convênio; 
f) apresentação da nota fiscal relativa à contratação da empresa BBiano Magnolio da Silva contendo descrição de serviço diferente do previsto no plano de trabalho; 
g) não apresentação dos comprovantes de todos os pagamentos realizados com recursos conveniados; 
h) não apresentação de comprovante dos recolhimentos/retenções dos tributos devidos; 
i) ausência de aplicação financeira dos recursos conveniados.
5.	Em vista disso, o tomador de contas concluiu pela concretização de dano ao erário, no valor integral repassado, sob a responsabilidade do Sr. José Benedito Ferreira, fundamentado na impugnação total das despesas, decorrente de irregularidades na execução financeira do objeto conveniado (peça 1, fls. 139/143) .
6.	No âmbito deste Tribunal, foi promovida a citação do Sr. José Benedito Ferreira em razão da não comprovação da boa e regular aplicação dos recursos conveniados.
7.	Após analisar o feito, este Tribunal decidiu, à revelia do responsável, julgar irregulares as presentes contas, condená-lo em débito e aplicar-lhe a multa prevista no art. 57 da Lei 8.443/1992, no valor de R$ 15.000,00, conforme Acórdão 8786/2017-TCU-Primeira Câmara (relator Ministro Bruno Dantas) .
8. 	Examina-se, nesta oportunidade, recurso de revisão interposto pelo Sr. José Benedito Ferreira contra o aludido decisum (peça 45 a 67) , em 30/11/2020, no qual alega, em síntese: a) cerceamento de defesa devido ao não acolhimento de proposta nos autos de renovação de citação e de realização de audiência de outros gestores; b) inobservância do devido processo legal, ante o não chamamento do prefeito sucessor e em exercício quando do prazo para prestação de contas, contrariando a Súmula TCU 230; c) omissão do prefeito sucessor na apresentação da documentação complementar à prestação de contas requerida pelo órgão concedente, bem como não demonstração, por esse gestor, da impossibilidade de fazê-lo, tampouco comprovação da adoção de medidas cabíveis para resguardo do patrimônio público; e d) extensão dos efeitos do arquivamento de inquérito penal à instância administrativa.
9.	Na instrução de mérito (peça 109) , a Secretaria de Recursos propôs a negativa de provimento do recurso. 
10.	Discordando da unidade técnica (peça 111) , o Ministério Público junto a este Tribunal sugeriu o provimento do apelo, para desconstituir o débito objeto de condenação, por entender pela viabilidade de aferição, junto à documentação inserida nos autos, da destinação dos recursos federais repassados e da execução do objeto pactuado.
11. 	No tocante à admissibilidade do recurso, reitero o seu conhecimento, sem efeito suspensivo, com fundamento no disposto nos arts. 32, inciso III, e 35 da Lei 8.443/1992 c/c o art. 288 do Regimento Interno deste Tribunal.
12. 	No mérito, pedindo vênias ao douto Parquet, manifesto concordância com a proposta apresentada pela Serur, cujos fundamentos incorporo a estas razões de decidir, no sentido de negar provimento ao recurso de revisão.
13. 	Com efeito, a motivação para a instauração da presente tomada de contas especial foi a reprovação da prestação de contas apresentada pelo convenente (peça 1, fls. 59/82) , em face das ressalvas apontadas na Nota Técnica de Análise Financeira 538/2014, indicadas anteriormente.
14.	Segundo o concedente, não foi possível a emissão de parecer técnico conclusivo em decorrência de não terem sido apresentados, pelo convenente, elementos suficientes que evidenciassem a regularidade financeira da aplicação dos recursos conveniados.
15.	Em sede recursal, o Ministério Público junto a este Tribunal concluiu que os documentos constantes dos autos (peças 24 e 25, 49/50, 52) , além de sanear parte das ressalvas que levaram à rejeição da prestação de contas apresentada pelo convenente, remanescendo apenas algumas falhas formais, atestariam a regularidade da execução financeira do convênio em tela.
16.	Ocorre que, a meu ver, tal documentação apresenta inconsistências que impedem uma conclusão nesse sentido, quais sejam:
	- contrato sem numeração celebrado com a empresa HMW Produções Artísticas Ltda. em 7/4/2010 (peça 24, fls. 11/16) e indicando a realização do show artístico do cantor Edson em 14/5/2010, ou seja, em datas pretéritas à própria celebração do convênio, em 31/5/2010, e diversas da indicada no ajuste pactuado e na carta de exclusividade subscrita por essa empresa para o evento (peça 25, fl. 9) , qual seja, 3/6/2010;
	- Nota Fiscal 3 (peça 24, fl. 28) , no valor de R$ 80.000,00, relacionada ao show artístico do cantor Edson, emitida pela empresa HMW Produções Artísticas Ltda. em 13/5/2010, ou seja, em data pretérita à própria celebração do convênio, em 31/5/2010;
	- Contrato 29/2010 (peça 24, fls. 5/10) , relacionado ao show artístico da banda Meninos de Goiás, celebrado com a empresa BBiano Magnólio da Silva em 10/5/2010, ou seja, em data pretérita à própria celebração do convênio, em 31/5/2010;
	- Nota Fiscal 7 (peça 24, fl. 29) , no valor de R$ 25.000,00, relacionada ao show artístico da banda Meninos de Goiás, emitida pela empresa BBiano Magnólio da Silva em 3/12/2010, atestando a realização do evento em 4/6/2010, ou seja, em data diversa da indicada nos documentos emitidos pela municipalidade, denominados "Nota Parcial" (peça 24, fl. 31, e peça 50, fl. 10) , reportando-se ao show da mesma banda como tendo ocorrido em 13/5/2010, ou seja, em data pretérita à própria celebração do convênio e à indicada no contrato celebrado com esse empresa, qual seja, 4/6/2010;
17.	Vê-se que tais documentos não guardam total compatibilidade entre si e com as despesas informadas no plano de trabalho pactuado e na prestação de contas apresentada pelo recorrente, deixando de evidenciar, no conjunto, o exigido nexo de causalidade com os recursos conveniados.
18.	Ressalto que as inconsistências ora apontadas, aliadas ao contexto em que se deu a celebração do convênio em tela, levam a crer na ocorrência de montagem do processo para recebimento de recursos públicos federais e para comprovação da realização do objeto pactuado, como anteriormente anotado pelo Ministério Público junto a este Tribunal, em sua manifestação que amparou o acórdão condenatório (peça 26, fls.1/3) .
19.	Na ocasião, destacou o douto Parquet que, não obstante o lapso de tempo disponível para a análise técnica e jurídica do pleito, entre a data da proposta do ajuste inserida no sistema Siconv (31/3/2010) e o período declarado de realização do evento (3 a 6/6/2010) , toda a tramitação do processo para a concessão do convênio no âmbito do MTur se deu em um único dia, 31/5/2010.
20.	Por outro lado, conforme material de divulgação da festividade constante do endereço eletrônico http://festadopeao2010.blogspot.com.br (peça 26, fl. 4) , o evento objeto do convênio, "Festa do Peão de Campina do Monte Alegre/SP" de 2010, teria acontecido entre os dias 13 e 16/5 daquele ano. 
21.	Em suas palavras, "a realização do objeto da avença com recursos do Município antes de concretização do convênio com a União revela, além da fraude, a prescindibilidade do aporte de recursos federais para tal desiderato".
22.	Destarte, em que pese a inexistência de dúvidas quanto à execução física do evento conveniado, não é possível concluir, a partir dos elementos constantes dos autos, pela regularidade financeira da aplicação dos recursos conveniados, o que impede o afastamento do débito imputado ao recorrente.
23.	Por essas razões, nesse aspecto, sou pela negativa de provimento do recurso, nos moldes propostos pela unidade técnica.
24.	Quanto à multa proporcional aplicada ao Sr. José Benedito Ferreira, mediante o subitem 9.3 do acórdão recorrido, acolho a proposta apresentada pelo douto Parquet, de afastamento, de ofício, dessa sanção, ante o falecimento do responsável, em 1º/7/2021.
25.	Isso porque, no caso, ainda não ocorreu o trânsito em julgado do acórdão condenatório, haja vista que esse decisum se encontra com a eficácia suspensa, conforme extrato do Cadirreg (peça 80) , por força de decisão de antecipação de tutela recursal proferida pelo TRF da 3ª Região, em 3/2/2021, no Agravo de Instrumento 5000193-70.2021.4.03.0000, interposto pelo Sr. José Benedito Ferreira contra decisão proferida pelo Juízo da 1ª Vara Federal de Itapeva/SP na Ação Ordinária 5001086-11.2020.4.03.6139, movida em face da União.
26.	Nessas situações, a jurisprudência consolidada deste Tribunal é no sentido de que, havendo o óbito do responsável, somente a multa já convertida em dívida patrimonial em decorrência do trânsito em julgado do acórdão gerador da sanção é que pode subsistir e ser cobrada do espólio ou dos sucessores do de cujus, no limite do patrimônio transferido.
27.	Nessa linha, os seguintes julgados:
- "A multa só se consolida como dívida patrimonial, transferível aos sucessores do responsável, depois de transitado em julgado o acórdão condenatório; se o falecimento do responsável ocorrer antes desse momento, o TCU poderá, de ofício, tornar sem efeito a pena aplicada" (Acórdão 1021/2011-TCU-Plenário, Relator José Mucio Monteiro) .
- "O óbito de responsável ocorrido após sua citação válida, mas antes do trânsito em julgado da decisão condenatória, é motivo para a revisão de ofício do acórdão, com a finalidade de afastar a multa aplicada, mantendo-se, porém, incólume o débito imputado" (Acórdão 1800/2015-TCU-Plenário, Relator Vital do Rêgo) ;
28.	Destarte, a penalidade de multa não se transfere aos sucessores do responsável falecido, tendo em vista seu caráter personalíssimo, de forma que a morte ocorrida em data anterior ao trânsito em julgado do acórdão condenatório é causa de extinção da punibilidade.
	Ante o exposto, voto no sentido de que o Tribunal acolha a minuta de acórdão que submeto à deliberação do Colegiado. 
TCU, Sala das Sessões Ministro Luciano Brandão Alves de Souza, em 15 de junho de 2022.
Ministro JOÃO AUGUSTO RIBEIRO NARDES 
Relator